【裁判字號】    95,上易,1544
【裁判日期】    950921
【裁判案由】    侵占
【裁判全文】
臺灣高等法院刑事判決                95年度上易字第1544號
上  訴  人  臺灣板橋地方法院檢察署檢察官
被      告  甲○○
選任辯護人  廖信憲律師
上列上訴人因被告侵占案件，不服臺灣板橋地方法院94年度易字
第14 37號，中華民國95年5月24日第一審判決（起訴案號：臺灣
板橋地方法院檢察署93年度偵字第16853 號），提起上訴，本院
判決如下：
    主  文
上訴駁回。
    理  由
一、本案經本院審理結果，認第一審判決以不能證明被告甲○○
    犯有侵占罪，而為無罪之諭知，經核並無違誤，應予維持，
    並引用第一審判決書記載之證據及理由（如附件）。
二、公訴人上訴意旨以：被告原係逢擎企業有限公司會計，竟將
    職務上所掌管之公司款項，用以支付私人費用，應有侵占犯
    行。另被告亦侵占公司43紙客票，並在被告國泰商業銀行土
    城分行帳戶中陸續兌現，亦有侵占行為等語。
三、惟查：被告坦承與逢擎公司登記負責人乙○○為夫妻關係，
    自88年起即於逢擎公司擔任會計，負責收受結算客戶支付貨
    款之支票、公司支出等公司款項運用。而被告於93年3、4月
    間離開逢擎公司後，曾將擔任會計業務所持逢擎公司客戶交
    付之支票兌現，用以支付離家後之個人租屋租金、子女旅遊
    費用，及因本件被訴侵占案件偵查中委請律師之辯護費等情
    ，然被告因長期擔任逢擎公司會計，負責管理公司款項，及
    家庭財務，期間多次以個人名義出面向逢擎公司往來客戶、
    親友借款；復以自己、乙○○、林錦、林愛名義參加民間互
    助會，再標取會款，供逢擎公司週轉使用。另曾以逢擎公司
    款項支付與乙○○所生子女蔡湘華、蔡湘玲之保險費等，被
    告因逢擎公司係家族企業，公司與家庭間財務收支並未細分
    ，始以公司收取之支票供個人及子女使用，主觀上並無不法
    所有之意圖，自不構成侵占罪。至告訴人於原審法院審理中
    另指稱尚有43紙客票金額計179萬3,693元，均在被告國泰商
    業銀行土城分行帳戶中兌現，因認被告此部份所為亦犯有業
    務侵占罪，並與本件屬連續犯裁判上一罪關係一節，以公訴
    人起訴部分，業經判決被告無罪，自與起訴部分無連續犯裁
    判上一罪關係，無從併予審理，業據原審認定無訛，並詳載
    理由依據。公訴人上訴，猶執前詞，指稱被告犯有侵占罪，
    為無理由，應予駁回。
據上論斷，應依刑事訴訟法第368條、第373條，判決如主文。
本案經檢察官邱美育到庭執行職務。
中    華    民    國    95    年    9    月    21   日
                  刑事第八庭審判長法  官  鄭文肅
                                  法  官  楊炳禎
                                  法  官  陳國文
以上正本證明與原本無異。
不得上訴。
                                  書記官  蔡棟樑
中    華    民    國    95    年    9    月    21   日
附件：
臺灣板橋地方法院刑事判決              94年度易字第1437號
公  訴  人  臺灣板橋地方法院檢察署檢察官
被      告  甲○○  女  33歲（民國○○年○月○○日生）
                    身分證統一編號：Ｚ000000000號
                    住台北縣土城市○○路○段143巷9號
                    居臺北縣土城市○○路○段261號
上列被告因侵占案件，經檢察官提起公訴（93年度偵字第16853
號），本院判決如下：
    主  文
甲○○無罪。
    理  由
一、公訴意旨略以：被告甲○○係址設臺北縣土城市○○路○ 段
    143 巷9 號逢擎企業有限公司（下稱逢擎公司）代表人乙○
    ○之妻，甲○○並自民國88年起擔任逢擎公司會計之職，以
    管理公司款項，為從事業務之人。詎甲○○竟基於意圖為自
    己不法所有之概括犯意，自93年5 月某日起至同年12月間某
    日止，將職務上所掌管之公司款項，易持有為所有，侵占入
    己，用以支付甲○○因離家租屋之租金約新台幣（下同）5
    萬4,000 元、與子女旅遊費用約10萬元及委請律師辯護之5
    萬元費用，金額總計20萬餘元，因認被告涉犯刑法第336 條
    第2 項之業務侵占罪嫌等語。
二、按不能證明被告犯罪者，應諭知無罪之判決，刑事訴訟法第
    第301 條第1 項定有明文。次按犯罪事實應依證據認定之，
    無證據不得推定其犯罪事實，刑事訴訟法第154 條第2 項定
    有明文。又認定犯罪事實所憑之證據，雖不以直接證據為限
    ，間接證據亦包括在內，然而無論直接或間接證據，其為訴
    訟上之證明，須於通常一般之人均不致有所懷疑，而得確信
    其為真實之程度者，始得據為有罪之認定，倘其證明尚未達
    到此一程度，而有合理之懷疑存在時，事實審法院在心證上
    無從為有罪之確信，自應為無罪之判決（參見最高法院76年
    度台上字第4986號判例意旨）。又刑法上之業務侵占罪，以
    意圖為自己或第三人不法之所有，而侵占業務上所持有他人
    之物為成立要件，如行為人主觀上並無為自己或第三人不法
    所有之意圖，即欠缺主觀意思要件，自不成立該罪。
三、訊據被告固不否認將其職務上所掌管之逢擎公司收入，用以
    支付自93年4 月起離家之個人租屋之租金、與子女旅遊費用
    及因本件被訴侵占案件偵查中委請律師之辯護費等總計20萬
    餘元之情，然堅詞否認有何業務侵占犯行，並以：我是逢擎
    公司登記負責人乙○○之妻，也是逢擎公司老闆娘，十六歲
    認識乙○○，一路走來家中與逢擎公司大小的帳務都由我處
    理，乙○○沒有錢，只知道買貨要好幾百萬，就叫我向廠商
    、客戶、家人借錢，乙○○現在為了另外一個女子來告我，
    他的女兒也知道，當時公司與家中財務並沒有分離，這是因
    為逢擎公司是家族公司的關係，所以家中與逢擎公司財務沒
    有分離，起訴書所稱付房租的部份是我自己向朋友借錢開支
    票給朋友，在支票到期日之前幾天或當天把逢擎公司在富邦
    銀行土城分行帳戶的錢匯入我自己在富邦銀行土城分行帳戶
    讓支票兌現，子女旅遊費10萬元這是我帶我大女兒去玩，因
    為她說不想回家所以我就帶她去懇丁10天左右，花費10萬元
    ，這10萬元部份是我93年4 月要離開公司前有帶一些客戶付
    貨款給公司還沒到期的支票，我就拿去兌現來付旅遊的錢，
    我是同一天到期1 次兌現了4 、5 張的票，票款合計約10萬
    元拿來付旅遊的錢，律師辯護費用5 萬元是我先跟家人借，
    我有錢後再還錢，我是拿離開公司時所帶未到期的票後來到
    期時我去兌現，是2 、3 張同一天到期兌現。另外當初有用
    我或我先生的名義去跟會，我們跟會馬上標會，再把標得的
    錢用在公司身上，跟會應繳的會款也是用公司的錢去繳，乙
    ○○未有外遇之前，所有家中開銷，均由逢擎公司支付，伊
    不知道這樣是侵占，也不認為這樣構成侵占，伊無侵占之不
    法所有意圖等語置辯。
四、公訴人認被告涉犯業務侵占犯行，主要係以：(一)被告為逢擎
    公司會計，執掌逢擎公司款項業務，則被告自屬從事上開業
    務之人(二)詎被告自承竟將其業務上所掌管之逢擎公司收入，
    用以支付自93年4 月起離家之個人租屋租金、與子女旅遊費
    用及委請律師辯護費，金額總計20萬餘元等，則被告將其因
    業務上所持有逢擎公司款項，持以支付個人用途之費用，即
    係將屬逢擎公司所有之款項易持有為所有之意甚明，所為自
    屬業務侵占等語為論據。查：
(一)、被告與逢擎公司登記負責人乙○○為夫妻關係，並自88年起
    即於逢擎公司擔任會計，負責收受結算客戶支付貨款之支票
    、公司支出等公司款項運用，為在逢擎公司從事會計業務之
    人，迄93年3 、4 月間離開逢擎公司，離開逢擎公司後，曾
    將因前開業務上關係所持逢擎公司客戶交付之支票兌現，用
    以支付自93年4 月起離家之個人租屋之租金、與子女旅遊費
    用及因本件被訴侵占案件偵查中委請律師之辯護費等情，經
    告訴人代表人乙○○指訴綦詳（見93年度偵字第16 853號偵
    查卷第77、164 頁），復據證人即逢擎公司員工蔡儒勝、李
    佩蓁於偵查中證述屬實在卷（見同前案號偵查卷第86頁反面
    、87頁），且為被告所不否認，堪信屬實。
(二)、被告因係逢擎公司登記負責人乙○○之妻，並掌管逢擎公司
    財務，故自八十八年間起至本件訟爭之九十三年間止，多次
    以其個人名義出面向逢擎公司往來客戶或親友借款供逢擎公
    司營業週轉及支付貨款使用等情，業據證人黃美純於偵查中
    具結後證稱：（與被告認識否？）認識，我是其他公司的會
    計，她有跟我公司調過錢（有無借錢給逢擎公司？）有，88
    年到93年4 月左右都有，是我們公司老闆娘去領的，我再送
    到逢擎公司給被告。被告方面的票是月底，而我們是10日的
    票，她借錢是要軋支票用的。金錢的往來均是與被告，我們
    都是現金往來（借錢給被告知否被告之用途？）公司週轉用
    的，當時她借錢時就是這樣子講的（是否知道被告在逢擎公
    司的地位？）老闆娘兼會計等語在卷（見同前案號偵查卷第
    77至79頁）。證人黃美雲偵查中具結後證稱（與被告認識否
    ？）認識，我是他們公司的客戶，沒有恩怨（有借錢給逢擎
    公司？）有，90年到92年年底，都是我去領錢回來，都是被
    告來我公司拿，她還錢也都是用現金來還（借錢給被告知否
    被告之用途？）都說是公司要軋票，怕不夠，所以借錢（是
    否知道被告在逢擎公司的地位？）老闆娘兼會計（見同前案
    號偵查卷第77至79頁）。證人許朝宜於偵查中具結後證稱（
    與被告認識否？）她是我妹妹，沒有恩怨（有借錢給逢擎公
    司？）有，88年開始一直到93年3 月都有，都是被告借的，
    有的有還，有的沒還，她還都是還我現金（借錢給被告知否
    被告之用途？）她說是為買公司的零件，錢不夠，所以借錢
    （是否知道被告在逢擎公司的地位？）老闆娘兼會計等語屬
    實在卷（見同前案號偵查卷第78至79頁）。證人王春金於偵
    查中具結後證述：（認識被告？）認識，我經營純興汽車材
    料行，是他們公司的客戶（93年甲○○有無給你50萬元？）
    有，在6 月時，拿現金，這是要還我的錢，在93年1 月間借
    的（被告為何跟你借錢？）公司周轉要用，她每次跟我借都
    是為軋票，她從88年就跟我借了，借錢的事，被告的先生及
    會計都知（50萬元是拿現金或支票？）現金，交給被告的（
    除了這50萬元，之前借的，有無因被告不在而將借的款項交
    給別人？）有，交給會計李佩蓁，我借都是交現金等語屬實
    在卷（見同前案號偵查卷第93至94頁）。
(三)、另被告亦曾為逢擎公司週轉而以乙○○、林愛（被告之母
    ）名義，參與陳阿桃於91年12月10所召集，每會會款3 萬元
    之互助會2 會；以自己及乙○○名義，參與林錦（被告之
    姨）於92年11月25日所召集，每會會款2 萬元之互助會2 會
    ；以林錦、林愛之名義，參與曾平順於92年4 月20日所召
    集，每會會款1 萬元之互助會2 會，並標取會款，嗣並以逢
    擎公司款項支付死會款等情，亦據證人陳阿桃於偵查中具結
    後證稱：（提示被告94年2 月5 日狀證4 ，有何意見？）這
    會是我當會首。是甲○○他們公司用乙○○及林愛的名字，
    錢是被告有用公司匯款，現金也有收過，但都是透過林錦收
    的，但因會員太多，我無法一一記住她們交會錢的方式，但
    透過林錦收的會錢有很多次等語（見同前案號偵查卷第214
    頁），證人林錦於偵查中具結後證稱：（有幫被告拿會錢給
    陳阿桃？）有，是被告匯款給我，我再領出來給陳阿桃每次
    都匯6 萬元但幾次要看本子（提示上狀證5 ，有無起此會？
    ）有，我當會頭，是乙○○公司跟的，而是由被告跟我接觸
    的，有2 會，用他們夫妻的名字，會錢都有給，每會都有給
    我，會已結束了等語（見同前案號偵查卷第214 頁），證人
    林愛於偵查中具結後證稱：（認識曾平順否？）認識，是鄰
    居，他有當會首（提示上開狀證6 ，有何意見？）是我女兒
    跟會的，而用我和林錦名義跟的，會首是住知本溫泉，我也
    住臺東，這些會錢我女兒有匯給我，我去交等語屬實在卷（
    見同前案號偵查卷第215 頁），並有被告所提出前開會單附
    卷為憑，是被告於未離開逢擎公司前，多次以其個人名義出
    面向逢擎公司往來客戶、親友借款，併曾以自己、乙○○、
    林錦、林愛之名義跟會標取會款，再將所得款項用於逢擎公
    司週轉所需等情，亦可認定。
(四)、再核諸乙○○於偵查中指稱：（在公司任何職？）公司的負
    責人，被告是在公司當會計負責財務，實際上負責人是我，
    國內外的廠商都是我接洽的，我也有在跑業務（公司帳目有
    無過問？）都是被告處理的（在被告離開公司之前有跟會？
    ）有（用何名義跟？）有用公司名義，但幾會不知，也有用
    私人，我和他都有，會錢都是公司在繳，都是被告在處理等
    語在卷（見同前案號偵查卷第77、94頁），顯見關於逢擎公
    司之營運方式，乃由登記負責人乙○○職司對外擴展業務，
    至於公司營運所需款項、收入或其他財務之處理運用等事，
    則由乙○○之妻即被告負責處理。
(五)、又被告亦曾以逢擎公司款項持以支付乙○○與被告所生子女
    蔡湘華、蔡湘玲之保險費，為乙○○所是認，並有被告所提
    出國泰人壽保險股份有限公司續期保費送金單、新光人壽保
    險股份有限公司第二次以後保險費送金單在卷可參（見同前
    案號偵查卷第178至179頁）。
(六)、綜上(一)至(五)之事證，足徵被告長期擔任逢擎公司會計而執掌
    公司款項，並處理其與乙○○所組家庭之財務，在此期間，
    多次以其個人名義出面向逢擎公司往來客戶、親友借款，併
    曾以自己、乙○○、林錦、林愛之名義跟會標取會款，再將
    所得款項用於逢擎公司週轉所需，另亦曾以逢擎公司款項持
    以支付乙○○與被告所生子女蔡湘華、蔡湘玲之保險費等開
    銷，均可認定，顯見被告主觀上認告訴人公司係其與乙○○
    共同經營之家族企業，告訴人公司之金錢與其經營者即乙○
    ○、被告個人所有者並未細分甚明。從而，被告前開辯稱認
    識乙○○後，一路走來家中與逢擎公司大小的帳務都由我處
    理，乙○○沒有錢，只知道買貨要好幾百萬，就叫我向廠商
    、客戶、家人借錢，當時公司與家中財務並沒有分離，家中
    開銷，亦由逢擎公司支付，這是因為逢擎公司是家族公司的
    關係等語，洵屬有據，可以採信。依此，逢擎公司既係因屬
    乙○○、被告共同經營之家族公司，故其內部財務管理及劃
    分不如依循會計制度之公司嚴謹有序，家族成員對公司營運
    所需及支用亦較無規制，甚而告訴人公司之金錢與其經營者
    即乙○○、被告個人所有財務並未細分而有相互流通之情，
    則被告雖持逢擎公司款項用以支付個人因離家租屋之租金5
    萬4,000 元、與子女旅遊費用約10萬元及委請律師辯護之5
    萬元費用，金額總計20萬餘元，然其為該等行為時，顯係因
    其前未將公司財物與個人財物予以區分下所為，主觀上應無
    不法所有之意圖及侵占之犯罪認識，自無從徒憑逢擎公司與
    被告個人在法律上分屬不同法人格，遽謂被告持逢擎公司款
    項用於個人開銷，即係具有不法所有之侵占意圖。
五、綜上所述，本件依公訴人前開所舉事證，僅能證明被告持逢
    擎公司款項用於前開用途支出，尚無從使本院形成被告乃基
    於不法所有之侵占意圖及侵占故意而為該等行為之心證，自
    無從遽以刑法業務侵占罪相繩，至於被告因持告訴人票款兌
    現使用，所生告訴人與被告間之財務結算爭議，核屬其等間
    之民事糾葛，與被告有無業務侵占犯行無關，此外，復查無
    其他任何確切之證據足以證明被告確有公訴人所指業務侵占
    犯行，揆諸首揭法條說明，自應為被告無罪之諭知，以昭審
    慎。
六、至告訴代理人周佳弘律師於本院審理中另指稱尚有43紙客票
    金額計179 萬3,693 元，均在被告國泰商業銀行土城分行帳
    戶中兌現，因認被告此部份所為亦係犯業務侵占，且與本件
    係屬連續犯之裁判上一罪關係，請併予審理等語，然經公訴
    人起訴之前開部分，已經本院為被告無罪之諭知，自無從認
    告訴人代理人前開所述，與起訴部分有何連續犯之裁判上一
    罪關係，而為起訴效力所及，本院無從併與審理，附此敘明
    。
據上論斷，應依刑事訴訟法第三百零一條第一項，判決如主文。
本案經檢察官徐名駒到庭執行職務
中    華    民    國    95    年    5     月    24    日
                  臺灣板橋地方法院刑事第四庭
                              審判長法  官  陳恆寬
                                    法  官  許必奇
                                    法  官  陳明偉
右正本證明與原本無異。
如不服本判決，應於判決送達後十日內，向本院提出上訴狀。
                                    書記官  陳慧儷
中    華    民    國    95    年    5     月    24    日


司法院資訊處製作；財團法人民間司法改革基金會備份。
